臺灣高等法院臺中分院刑事判決　　　 100年度上訴字第1297號
上　訴　人
即　被　告　林慧玲
上列上訴人因偽造文書等案件，不服臺灣臺中地方法院100年度
訴字第644號中華民國100年4月29日第一審判決（起訴案號：臺
灣臺中地方法院檢察署99年度偵字第26524、27666號），提起上
訴，本院判決如下：
    主  文
上訴駁回。
    事  實
一、緣臺中市○區○○街148號302室係蔡明治所有委託其父蔡啟
    民對外處理出租事宜，適於民國99年8月11日晚上19時30分
    許，林慧玲擬承租該屋，乃在蔡啟民位於臺中市○區○○街
    150號1樓之居住處與蔡啟民接洽承租事宜，詎林慧玲竟冒用
    其妹「林慧萍」之名義與蔡啟民洽談，並於談妥租賃內容後
    ，基於行使偽造私文書之犯意，於蔡啟民交付2份「房屋租
    賃契約書」（該2份「租賃契約書」均已蓋妥蔡明治之印章
    ，且由蔡啟民書寫好雙方約定租賃內容）給林慧玲簽名時，
    林慧玲則當場在其中1份「房屋租賃契約書」上之「承租人
    」欄位，偽造「林慧萍」之指印1枚，並接續在「乙方」欄
    位，偽造「林慧萍」之簽名及指印各1枚（指印均以右食指
    偽造），而偽造該具私文書性質之「房屋屋租賃契約書」，
    復於同時地將該偽造之「房屋租賃契約書」1份交給蔡啟民
    以行使之，藉以表明係「林慧萍」本人欲承租上開房屋之意
    ，蔡啟民因而代理蔡明治同意出租上開房屋給自稱為「林慧
    萍」之林慧玲，足以生損害於林慧萍、蔡明治及蔡啟民。（
    至於另1份「房屋租賃契約書」則由林慧玲自行攜走保管）
二、案經蔡啟民訴由臺中市警察局（現改制為臺中市政府警察局
    ）第三分局報請臺灣臺中地方法院檢察署檢察官偵查起訴。
    理  由
壹、證據能力部分：
一、按被告以外之人於審判外之言詞或書面陳述，除法律有規定
    者外，不得作為證據，刑事訴訟法第159條第1項定有明文。
    本件告訴人蔡啟民於警詢中所為之指述，係為審判外之陳述
    ，被告於原審並不同意作為證據，又無較為可信之特別情況
    ，並無其他法定得為證據之例外事由，揆諸前揭說明，本件
    告訴人蔡啟民於警詢中所為之證述不得為證據。
二、次按被告以外之人於偵查中向檢察官所為之陳述，除顯有不
    可信之情況者外，得為證據，刑事訴訟法第159條之1第2項
    定有明文。其立法理由係以偵查中對被告以外之人所為之偵
    查筆錄，或被告以外之人向檢察官所提之書面陳述，性質上
    均屬傳聞證據，且常為認定被告有罪之證據，自理論上言，
    如未予被告反對詰問、適當辯解之機會，一律准其為證據，
    似與當事人進行主義之精神不無扞格之處，對被告之防禦權
    亦有所妨礙，然刑事訴訟法規定檢察官代表國家偵查犯罪、
    實行公訴，依法有訊問被告、證人、鑑定人之權，且實務運
    作時，偵查中檢察官向被告以外之人所取得之陳述，原則上
    均能遵守法律規定，不致違法取供，其可信性甚高，為兼顧
    理論與實務，而對被告以外之人於偵查中向檢察官所為之陳
    述，除顯有不可信之情況者外，得為證據。乃同法第159條
    第1項所謂得作為證據之「法律有規定者」之一，為有關證
    據能力之規定，係屬於證據容許性之範疇。查告訴人蔡啟民
    於99年12月27日及證人林慧萍於100年1月17日在偵查中所為
    之證述，乃係經檢察官依法訊問且於偵查中具結所為證述，
    因無其他事證足資認定其等於檢察官訊問時有受違法取供情
    事，復無何特別不可信之情況，應認有證據能力，而得作為
    本案之證據。
三、又法院或檢察官得囑託醫院、學校或其他相當之機關、團體
    為鑑定，或審查他人之鑑定，並準用第203條至第206條之1
    規定；其須以言詞報告或說明時，得命實施鑑定或審查之人
    為之，刑事訴訟法第208條第1項定有明文。又鑑定人由審判
    長、受命法官或檢察官就下列之人選任一人或數人充之：一
    、就鑑定事項有特別知識經驗者。二、經政府機關委任有鑑
    定職務者；鑑定之經過及其結果，應命鑑定人以言詞或書面
    報告，同法第198條、第206第條1項亦分別定有明文。故法
    院或檢察官依刑事訴訟法第208條規定囑託醫院、學校、或
    其他相當之機關、團體為鑑定時，祇須其以言詞或書面提出
    之鑑定報告，符合刑事訴訟法第206條第1項、第208條所規
    定之形式要件，即具有證據能力，此即屬刑事訴訟法第159
    條第1項所稱「法律有規定」之特別情形（最高法院96年度
    台上字第6842號判決意旨參照）。本件臺灣臺中地方法院檢
    察署檢察官將房屋租賃契約書影本上其上指紋2枚送請內政
    部警政署刑事警察局進行指紋之鑑定，該鑑定機關所出具之
    鑑定書，合於刑事訴訟法第206條第1項、第208條所規定之
    形式要件，自有證據能力。
四、另供述證據係以人之陳述，供為證明其陳述內容之事實之用
    ；證人之陳述，往往因受其觀察力之正確與否，記憶力之有
    無健全，陳述能力是否良好，以及證人之性格如何等因素之
    影響，而具有游移性；或言不盡情，或故事偏袒，致所認識
    之事實未必與真實事實相符。至於非供述證據，則以物（包
    括一般之物及文書）之存在或狀態為其證據，客觀上已具備
    一定程度之不可代替性，且或係於不間斷、有規律之過程中
    所取得，並無預見日後可能會被提供作為證據之偽造動機。
    故比較言之，非供述證據應屬優勢證據，其評價上之裁量自
    較之於供述證據為強；傳聞法則主要之作用在確保當事人之
    反對詰問權。由於傳聞證據有悖直接審理主義及言詞審理主
    義諸原則，影響程序正義之實現，應予排斥以保障被告之反
    對詰問權。刑事訴訟法第159條第1項規定，被告以外之人於
    審判外之言詞或書面陳述，除法律另有規定外，不得作為證
    據。係屬傳聞法則之規定。同法第159條之1至第159條之5則
    屬傳聞法則之例外規定。上開傳聞法則及其例外之規定係規
    範供述證據之證據能力。至於以文書之物理外觀作為證據，
    則屬物證之範圍，並無上開傳聞法則規定之適用問題，如該
    文件非出於違法取得，並已經依法踐行調查程序，即不能謂
    其無證據能力。至其證明力如何，則由法院於不違背經驗法
    則及論理法則之前提下，本於確信自由判斷（最高法院98年
    台上字第5500號、97年台上字第6153號判決意旨參照）。本
    案告訴人蔡啟民及被告各自提出之房屋租賃契約書正本及影
    本各1份均屬非供述證據，並無傳聞法則之適用。又公訴人
    及被告均未爭執有何違法取得上開物證之情形，復經本院於
    審理中踐行調查程序，自均有證據能力。
貳、犯罪事實之認定部分：
一、訊據被告林慧玲，固坦承：有以伊妹妹「林慧萍」名字訂立
    告訴人蔡啟民所提出之該份「房屋租賃契約書」並將之交給
    蔡啟民等情，惟矢口否認有何行使偽造文書犯行，辯稱：當
    初訂立房屋租賃契約書時有2份，1份以伊名字訂約，1份以
    伊妹妹名字訂約，當初想接伊妹妹來同住，才會用她的名字
    訂約，現場有2份租約，伊未仔細看，將指印蓋錯在林慧萍
    的租約上，告訴人蔡啟民現場就知道有2份租約，且伊有打
    電話給跟伊妹妹講，伊無冒用之意，並無犯罪云云。
二、經查：
  (一)被告所坦承有於前揭時地以其妹妹「林慧萍」之名義簽名並
    按食指指印在蔡啟民所提出之「房屋租賃契約書」上，並將
    之交給蔡啟民等事實，有蔡啟民於100年7月15日所庭呈之「
    房屋租賃契約書」正本乙份附卷可稽（影本附99年度偵字第
    27666號卷15、16頁）。並有下列證據可資佐證：
    1.證人蔡啟民之證詞：
      (1)於99年12月17日檢察官偵訊時結證稱：「（林慧玲跟你
        關係？）她是向我兒子蔡明治租有恆街148號302室房子
        的房客，出租人是我兒子。好像99年8月開始租的。（
        簽約出租給林慧玲，實際上都是你處理的？）是我代表
        我兒子簽約的，林慧玲簽約不是用她的本名，是用她妹
        妹林慧萍的名義，但手印、簽字都是她自己的。（你怎
        麼知道她叫林慧玲？）她傳簡訊給我兒子罵我們父子是
        流氓，簡訊的屬名是林慧玲，還有身分證號碼。…」等
        語（見99年度偵字第27666號卷11、12頁）。
      (2)於100年2月9日在檢察官偵訊時結證稱：「（林慧玲是
        否假冒她妹妹林慧萍的名義和你簽約？）是，她名字和
        身分證號碼都留林慧萍的。（在何處簽約？）在有恆街
        150號1樓的客廳。」等語（見99年度偵字第26524號卷
        28、29頁）。
      (3)原審100年4月8日審理時結證稱：「（是不是在99年8月
        11日有在台中市○○街151號1樓代理你兒子蔡明治跟在
        庭被告簽定台中市○○街148號302室之租賃契約？）有
        。（當時當場簽了幾份房屋租賃契約？）就只有我庭呈
        這一份，一式兩份，由我與被告各執一份。…（你當時
        認為跟你租房子的人叫「林慧萍」？）是的。她說她叫
        林慧萍，我有疏忽沒有請她拿出身分證給我看。（當時
        被告有無說她妹妹是林慧萍，她要跟她一起住等語？）
        完全沒有。」等語（見原審卷42、42頁反面）。
    2.證人林慧萍之證詞：
      (1)於99年10月29日警詢中證稱：「（是否於99年8月11日
        在本市○區○○街150號，簽立租賃本市○區○○街148
        號302室之房屋租賃契約書？）沒有。（警方出示該房
        屋租賃契約書影本，予妳當場檢視，是否為妳所簽名？
        ）不是。（據報案人蔡啟民稱，當初簽立房屋租賃契約
        書之人為林慧玲，妳是否知悉？）不知道。（林慧玲為
        何以妳姓名林慧萍簽立房屋租賃契約書？有無經過妳同
        意？）不知道。沒有告知及經過我同意。」等語（見警
        卷11、12頁）。
      (2)於100年1月17日檢察官偵訊時結證稱：「（林慧玲和你
        的關係？）我姐姐。…（提示99年8月11日房屋租賃契
        約書影本，這份契約上的『林慧萍』是不是你簽的名？
        ）都不是我簽的，不是我的筆跡。（你99年8月有無在
        臺中市租屋過？）沒有，我住在嘉義縣中埔鄉。（提示
        100年1月3日刑事陳情狀，上面兩個『林慧萍』是不是
        你簽的？）下面是我簽的。（為何你要寫陳情狀？）我
        有去台中市警局第三或第二分局，警察問我有沒有租屋
        ，我說沒有，應該是99年10月底去的。（陳情狀的其他
        內容都是你寫的？）應該是我哥寫的，他寫好給我簽名
        。（林慧玲為何冒用妳的名字租屋？）我不知道，她沒
        有先跟我說，是房東寫信到嘉義，說我姐在那邊鬧事。
        …」等語（見99年度偵字第27666號卷28、29頁）。
    3.經臺灣臺中地方法院檢察署檢察官將告訴人蔡啟民所提出
      之「房屋租賃契約書」其上指紋2枚送請內政部警政署刑
      事警察局進行指紋鑑定結果，經函覆略以：「其上指紋2
      枚，經比對確認結果，與本局存檔林慧玲指紋卡之右食指
      指紋相符」等語，亦有該局100年1月31日刑紋字第100001
      2217號函檢送之0000000號鑑定書在卷可據（見臺灣臺中
      地方法院檢察署99年度偵字第27666號卷39、40頁）。
  (二)本上所述，足認被告所坦承之事實，確屬真實。然被告仍否
    認有行使偽造私文書之犯行，並以前詞置辯，惟查：
    1.本案被告林慧玲於本院100年7月15日準備程序期日固當庭
      提出其自己所保管之「房屋租賃契約書」正本1份附卷，
      該契約書正本之「承租人」欄及「乙方」欄均載有「林慧
      玲」之姓名，並無任何指印紋。然被告於原審亦曾提出該
      「房屋租賃契約書」影本1份（附原審卷38、39頁），該
      契約書影本之「承租人」欄係空白，並未載有「林慧玲」
      之姓名，而「乙方」欄則載有「林慧玲」之姓名，且契約
      書上亦無任何指印紋。
    2.對於被告林慧玲所提出之「房屋租賃契約書」正本及影本
      ，告訴人蔡啟民於原審雖有爭執其真實性（見原審卷42頁
      ），然於本院100年9月16日準備程序中，其則明確陳稱：
      「（法官當庭提示被告所提出之租賃契約書予告訴人，有
      何意見？）我兒子蔡明治印章已先蓋好，上面的字是我寫
      好，我把二份都交給被告簽名，她簽完才把其中一份（林
      慧萍）交給我，另一份她留著的那份，沒有交給我，也不
      敢拿給我看。當場她把二萬三千元的押租金及租金給我，
      我點收無誤，就把房間的鑰匙交給她。我認為她的那份合
      約是事後才簽名字的。（你可否確定這兩份合約書，都是
      同一天你交給林慧玲的合約書？）對，我確定這兩份合約
      書，都是我兒子蔡明治先蓋好章，我寫好租約的細節後，
      再交給林慧玲去寫。但她另外簽的那份合約書上寫的戶籍
      地址是戶政事務所的地址，她給我的那份與她留著的那份
      承租人姓名、地址是不一樣的。（你可否確定當天林慧玲
      當場寫了一份或兩份合約書？）沒有辦法確定，她當時交
      租金及押租金給我，我忙著算錢，沒有注意到。（租約內
      容手寫的部分，那些是你寫的？那些是林慧玲寫的？）第
      二條租賃期間、第三條繳費方式、電表的度數，契約第一
      張背面有收押金二千元、收房租六個月二萬一千元，是我
      寫的。契約第二張中華民國99年8月11日，是我寫的。契
      約第二張有關的戶籍地址及行動電話號碼、身分證字號、
      姓名，不是我寫的，是林慧玲她自己寫的。我認為不需要
      送鑑定。」等語（見本院卷44、45頁）。故本件就被告所
      提出其自行保管之「房屋租賃契約書」，應認為係告訴人
      蔡啟民所提供之契約書而屬真正。
    3.茲有疑義者，係告訴人蔡啟民所提出之「房屋租賃契約書
      」上之名義人係「林慧萍」並有指印紋，而被告所提出之
      「房屋租賃契約書」上之名義人則係「林慧玲」然無指印
      紋。被告雖辯稱伊當初訂立房屋租賃契約書時有2份，1份
      以「林慧玲」名字訂約，1份以「林慧萍」名字訂約，伊
      未仔細看，將指印蓋錯在「林慧萍」的租約上，告訴人蔡
      啟民現場就知道有2份租約云云。然查：
      (1)依上開告訴人所提出之房屋租賃契約書上「承租人」欄
        及「乙方」欄上被告所書寫「林慧萍」之姓名及其蓋印
        其右食指指印之方式觀之，被告均係於「承租人」欄及
       「乙方」欄上清楚自己寫明「林慧萍」之姓名，並將其
        右食指之指印，蓋印於「林慧萍」之姓名上，甚且指印
        係印在「萍」字上方，是被告辯稱：伊未仔細看，將指
        印蓋錯在林慧萍的租約上云云，已無可信。
      (2)告訴人蔡啟民於99年12月17日在偵查中具結證述：林慧
        玲傳簡訊予伊兒子，簡訊署名林慧玲，伊才知道承租人
        是林慧玲等語（見99年度偵字第27666號卷12頁)。於原
        審100年4月8日審理中結證稱：伊當時認為向伊租房子
        之人叫林慧萍，因她說她叫林慧萍，當時她完全沒有說
        她妹妹是林慧萍，要一起住等語（見原審卷42頁反面)
        。於本院100年9月16日準備程序中陳稱：伊把二份都交
        給被告簽名，她簽完才把其中一份（林慧萍）交給伊，
        另一份她留著的那份，沒有交給伊，也不敢拿給伊看等
        語（見本院卷44頁）。足認被告於前揭時地與告訴人蔡
        啟民接洽租屋事宜時，均係以「林慧萍」之身分自居。
      (3)經比對卷附被告林慧玲於本院100年7月15日準備程序期
        日所提出其自己所保管之「房屋租賃契約書」正本與其
        於原審所提出之該「房屋租賃契約書」影本結果，發現
        該契約書正本之「承租人」欄已載有「林慧玲」之姓名
        ，然其於原審所提出之影本「承租人」欄則係空白。經
        質之被告，其則陳稱：「他（按即告訴人蔡啟民）自己
        的私章蓋在他自己的那份，我就學他，在我的那份正本
        承租人欄上補寫上我的名字」等語（見本院卷81頁反面
        ），是審酌上情可認被告所提出其自行保管之「房屋租
        賃契約書」「乙方」欄之「林慧玲」之簽名，應係被告
        事後所自行補寫。雖被告亦辯稱：契約書最後面的乙方
        林慧玲是在告訴人面前寫的云云，然依上開告訴人蔡啟
        民所為之證述可知，被告自始至終並未告知其本人係「
        林慧玲」，而「林慧萍」係其妹妹，其所辯顯無足取。
      (4)被告於原審固聲請勘驗臺灣臺中地方法院檢察署99年度
        他字第5148號妨害名譽案件99年10月14日及同月28日偵
        訊光碟。惟經原審於100年4月8日在審判程序中勘驗上
        開臺灣臺中地方法院檢察署99年度他字第5148號妨害名
        譽案件99年10月14日及同月28日偵訊光碟結果，於99年
        10月14日偵訊中有關本案偽造文書之偵訊內容為：被告
        供述：以林慧萍名字簽約涉及伊個人隱私，並本來打算
        同住。於99年10月14日偵訊中有關本案偽造文書之偵訊
        內容為：被告供述：伊就針對用林慧萍名義簽約部分要
        提出之書面說明已寫好等情，亦有原審該日審判筆錄（
        見原審卷42頁反面至45頁）及該日偵訊光碟在卷可據。
        是上開內容僅為被告之辯稱，並無從於本件為有利於被
        告之認定，附此敘明。
    4.本案被告未經其妹林慧萍之授權，擅自冒用其妹林慧萍名
      義而製作為私文書之房屋租賃契約書乙節，已如前述，則
      被告所製作者為其妹林慧萍名義之私文書，使其妹林慧萍
      在形式上成為虛偽私文書之製作人，對於其妹林慧萍之權
      益暨私文書之公共信用造成危害，是被告未經其妹林慧萍
      之授權，在上開房屋租賃契約書上以其妹林慧萍名義製作
      該房屋租賃契約書，並將該房屋租賃契約書交予告訴人蔡
      啟民而行使之，被告所為應屬行使偽造私文書之行為，實
      甚明確，此與告訴人蔡啟民是否知悉現場有2份不同承租
      人名義之房屋租賃契約書，亦屬無涉。
  (三)被告於本院審理時固辯稱：其有打電話跟妹妹講，但沒有取
    得她書面上同意云云。然查證人林慧萍於警詢及偵查中已明
    確證稱其不知林慧玲以其名義向告訴人租屋，被告事先並未
    告知，其亦未同意等語明確；參酌被告原審100年3月25日準
    備程序中亦供稱：「對我妹妹林慧萍的證述同意為證據，林
    慧萍的確是不知道這件事，因為我還沒有回家跟她講」等語
    （見原審卷25頁、25頁反面）。足認本件被告於事先並未告
    知林慧萍及徵得林慧萍之同意，其係擅自以林慧萍之名義與
    告訴人蔡啟民簽約租屋，被告上開所辯，顯係事後卸責之詞
    ，不足採信。
三、綜合上述，被告上開所辯，顯屬事後卸責之詞，不足採信，
    本案被告行使偽造私文書犯行事證明確，堪以認定。
、論罪科刑部分：
一、核被告所為，係犯刑法第216條之行使第210條偽造私文書罪
    。被告偽造「林慧萍」之署名及指印，係偽造私文書之部分
    行為，其偽造私文書後持以行使，偽造之低度行為應為行使
    之高度行為所吸收，均不另論罪。
二、按郵政存簿儲金提款單儲戶姓名欄填寫儲戶姓名，與填寫帳
    號之用意相同，僅在識別帳戶為何人，以便郵政人員查出存
    戶卡片，既非表示儲戶本人簽名之意思，則未經儲戶本人授
    權而填寫其姓名，尚不生偽造署押問題，原第一審判決竟認
    為係偽造蘇某署押，並依刑法第219條諭知沒收，自屬於法
    有違（最高法院70年台上字第2480號判例意旨參照）。被告
    在上開房屋租賃契約書上之「承租人」欄位，書寫「林慧萍
    」之姓名1枚，僅在識別承租人為何人，非表示承租人簽名
    之意思，尚非偽造署押，爰不依刑法第219條之規定宣告沒
    收。被告在上開房屋租賃契約書上之「承租人」欄位，捺上
    指印1枚，在「乙方」欄位，書寫「林慧萍」之簽名及捺上
    指印各1枚，均係表示林慧萍本人簽名及蓋印之意思，均為
    偽造之署押，均應依刑法第219條之規定宣告沒收。
三、原判決審酌被告未經其妹林慧萍之授權，竟以其妹林慧萍之
    名義簽立房屋租賃契約書，其所為不僅損害其妹林慧萍權益
    ，亦使出租人蔡明治及出租代理人蔡啟民受有損害，衍生其
    他民事紛爭，自屬可責，並審酌被告於97年間因傷害案件，
    經本院判處拘役30日確定之前科（參被告臺灣高等法院被告
    前案紀錄表及臺灣臺中地方法院檢察署刑案資料查註紀錄表
    ），素行非佳，被告犯罪之動機、目的、手段，犯罪所生之
    危害，及其犯罪後未有悔意，其犯罪後態度尚無從為其有利
    之考量等一切情狀，應依刑事訴訟法第299條第1項前段，刑
    法第210條、第216條、第219條、第41條第1項前段，量處被
    告有期徒刑3月，如易科罰金以新台幣1千元折算1日，並依
    法將「房屋租賃契約書」上「承租人」欄內偽造之「林慧萍
    」指印1枚、「乙方」欄內偽造之「林慧萍」簽名及指印各1
    枚宣告沒收等情，經核其認事用法，均無違誤，量刑亦無不
    當。被告以上開情詞上訴否認犯罪，其上訴核無理由，應予
    駁回。
肆、據上論斷，應依刑事訴訟法第368條，判決如主文。
本案經檢察官卓春蓮到庭執行職務。
中    華    民    國    100    年    12    月    7    日
            刑事第三庭    審判長法  官  王  增  瑜
                                法  官  曾  佩  琦
                                法  官  李  悌  愷
以上正本證明與原本無異。
如不服本判決應於收受送達後十日內向本院提出上訴書狀，其未
敘述上訴之理由者，並得於提起上訴後十日內向本院補提理由書
（均須按他造當事人之人數附繕本）「切勿逕送上級法院」。
                                書記官  陳  妙  瑋
中    華    民    國    100    年    12    月    7    日
附錄論罪科刑法條
刑法第210條：
偽造、變造私文書，足以生損害於公眾或他人者，處 5 年以下有
期徒刑。
刑法第216條：
行使第210條至第215條之文書者，依偽造、變造文書或登載不實
事項或使登載不實事項之規定處斷。